臺灣臺中地方法院民事判決　九十一年度簡上字第一三一號
　　上　訴　人　乙○○
　　訴訟代理人　丙○○
　　被　上訴人　甲○○○
右當事人間請求拆屋還地事件，上訴人對於中華民國九十一年三月十一日本院臺中簡
易庭九十年度中簡字第二八三二號第一審民事簡易判決提起上訴，本院合議庭判決如
左：
    主      文
原判決關於命上訴人應將坐落臺中市○○區○○段第二一四三地號土地上建物（即門
牌號碼：臺中市○○路一三五之三三號房屋），如附圖所示Ｅ–Ｆ–Ｆ１–Ｅ１–Ｅ
連接範圍部分，面積○．○○○○一四公頃之牆壁拆除，並將該部分土地返還被上訴
人部分及訴訟費用之裁判，均廢棄。
右廢棄部分，被上訴人在第一審之訴駁回。
第一、二審訴訟費用由被上訴人負擔。
    事      實
甲、上訴人方面：
  一、聲明：原判決不利於上訴人部分廢棄，廢棄部分被上訴人在第一審之訴駁回。
  二、陳述：除與原審判決書所載相同者，茲予引用外，補稱：鈞院八十九年度中簡
      字第三二八號確定界址事件判決上訴人所有坐落臺中市○○區○○段第二一三
      六地號土地與被上訴人所有坐落同段第二一四三地號土地，係以如附圖所示Ｅ
      –Ｆ兩點連線為界址，上訴人並曾據以訴請被上訴人拆除越界之鐵皮屋簷，該
      判決既已判定如附圖所示Ｅ–Ｆ兩點連線所坐落之系爭牆壁係屬「公牆」，則
      被上訴人訴請上訴人拆除其中六公分厚度範圍之牆壁，自無理由。另原審判決
      之複丈成果圖上有條虛線，背面黑框註記則以紅筆劃掉，足見與地籍圖不符，
      自不得作為判決依據。又權利之行使，不得違反公共利益，或以損害他人為主
      要目的，此即權利濫用禁止原則，本件被上訴人所請求拆除之六公分厚度牆壁
      ，為上訴人房屋結構支撐之部分，率予拆除，恐將危及安全，且被上訴人所能
      取回之利益甚少，自屬權利濫用等語。
  三、證據：援用原審之立證方法。
乙、被上訴人方面：
  一、聲明：上訴駁回。
  二、陳述：除與原審判決書所載相同者，茲予引用外，補稱：兩造間所有系爭土地
      業經鈞院以八十九年度中簡字第三二八號確定界址事件判決確定以如附圖所示
      Ｅ–Ｆ兩點連線為界址，上訴人並曾據以訴請被上訴人拆除越界之鐵皮屋簷。
      系爭牆壁乃上訴人所有，而非公牆，被上訴人依法行使權利，自得訴請上訴人
      拆屋還地。
  三、證據：援用原審之立證方法。
丙、本院依職權調閱本院八十九年度中簡字第三二八號確定界址民事事件、九十年度
    中簡字第七Ｏ號拆屋還地民事事件卷宗。
    理      由
一、本件被上訴人於原審起訴主張：被上訴人所有坐落台中市○○區○○段第二一四
    三地號土地與上訴人所有坐落同段第二一三六地號土地相鄰，系爭土地之界址業
    經本院以八十九年度中簡字第三二八號民事判決，判決確定以如附圖所示Ｅ–Ｆ
    兩點連線為界。上訴人所有門牌號碼台中市○○路一三五之三三號建物如附圖所
    示Ｅ–Ｆ–Ｆ１–Ｅ１–Ｅ連接範圍，面積○．○○○○一四公頃之牆壁（下稱
    系爭建物），逾越界址，而無權占用被上訴人所有之土地，爰依所有物返還請求
    權規定，訴請上訴人拆除越界部分，並將占用之土地返還被上訴人等語。
二、上訴人對本院八十九年度中簡字第三二八號確定界址事件判決上訴人所有坐落臺
    中市○○區○○段第二一三六地號土地與被上訴人所有坐落同段第二一四三地號
    土地係以如附圖所示Ｅ–Ｆ兩點連線為界址，上訴人並曾據以訴請被上訴人拆除
    越界之鐵皮屋簷一節，並不爭執，惟以如附圖所示Ｅ–Ｆ兩點連線所坐落之系爭
    牆壁係屬「公牆」，被上訴人訴請上訴人拆除六公分厚度範圍之牆壁，並無理由
    ，另原審判決之複丈成果圖上有條虛線，背面黑框註記則以紅筆劃掉，足見與地
    籍圖不符，自不得作為判決依據。又權利之行使，不得違反公共利益，或以損害
    他人為主要目的，此即權利濫用禁止原則，本件被上訴人所請求拆除之六公分厚
    度牆壁，為上訴人房屋結構支撐之部分，率予拆除，恐將危及安全，且被上訴人
    所能取回之利益甚少，自屬權利濫用等語，資為抗辯。
三、查上訴人所有坐落臺中市○○區○○段第二一三六地號土地與被上訴人所有坐落
    同段第二一四三地號土地，係以如附圖所示Ｅ–Ｆ兩點連線為界址，並經本院以
    八十九年度中簡字第三二八號確定界址判決確定在案一節，業經本院依職權調取
    本院八十九年度中簡字第三二八號確定界址民事事件卷宗核閱在卷，且為兩造所
    不爭執，核屬實在。次查，依如附圖所示Ｅ–Ｆ兩點連線之界址為斷，上訴人所
    有坐落同段第一九六建號建物（門牌號碼台中市○○路一三五之三三號）如附圖
    所示Ｅ–Ｆ–Ｆ１–Ｅ１–Ｅ連接範圍（面積○．○○○○一四公頃）之牆壁，
    坐落於被上訴人所有之同段第二一四三地號土地之上等情，亦經原審履勘現場，
    並囑託臺中市中正地政事務所派員協助測量，製有勘驗筆錄及複丈成果圖各一份
    在卷可稽。是被上訴人主張上訴人所有如附圖所示Ｅ–Ｆ–Ｆ１–Ｅ１–Ｅ連接
    範圍（面積○．○○○○一四公頃）之牆壁，無權占有被上訴人所有同段第二一
    四三地號土地一節，應可認定，上訴人所稱系爭牆壁係屬公牆一語，核非可採。
四、按所有人對於無權占有或侵奪其所有物者，得請求返還之。對於妨害其所有權者
    ，得請求除去之。民法第七百六十七條固有明文。惟按，按權利之行使，不得以
    損害他人為主要目的，此為民法第一百四十八條所明定。而權利之行使，是否以
    損害他人為主要目的，應就權利人因權利行使所能取得之利益，與他人及國家社
    會因其權利行使所受之損失，比較衡量以定之。倘其權利之行使，自己所得利益
    極少而他人及國家社會所受之損失甚大者，非不得視為以損害他人為主要目的，
    此乃權利社會化之基本內涵所必然之解釋（最高法院七十一年台上字第七三七號
    判例參照）。是所謂「以損害他人為主要目的」非僅指「專」以損害他人為主要
    目的或僅指損人不利己而言，若自己行使權利之結果，自己雖不無利益，然對他
    人所造成之損害實甚於此，不管其對象為訴訟之對造或其他多數人，均足當之。
五、查上訴人所有如附圖所示Ｅ–Ｆ–Ｆ１–Ｅ１–Ｅ連接範圍（面積○．○○○○
    一四公頃）之牆壁，無權占有被上訴人所有同段第二一四三地號土地一節，固如
    前述，然上訴人越界之寬度僅為六公分，面積合計僅有○．○○○○一四公頃（
    即○．一四平方公尺），而依本院依職權調取之本院八十九年度中簡字第三二八
    號確定界址民事事件及九十年度中簡字第七Ｏ號拆屋還地民事事件卷原內附現場
    照片觀之，該越界部分係屬上訴人所有門牌號碼臺中市○○路一三五之三三號建
    物（鋼筋混凝土加強磚造二層樓房）後方厚度為十二公分之一、二樓立面牆壁及
    三樓陽臺女兒牆之一部，而屬上訴人所有上開房屋結構之一部，若予以拆除，不
    惟有損及上訴人房屋結構安全之疑慮，且越界部分夾在兩造房屋之中間，並無合
    適通路可供施工人員進入執行拆除，另如何僅拆除越界部分之六公分厚度牆壁範
    圍而不損及上訴人建物並未越界之其餘六公分部分，顯有相當之難度，則拆除所
    需之費用及嗣後壁面之修補費用金額，當非少數。另依被上訴人所提出之土地登
    記謄本記載內容觀之，被上訴人所有之系爭遭上訴人所占用之同段第二一四三地
    號土地，民國九十年七月之公告土地現值每平方公尺僅為新臺幣（下同）八千元
    ，而上訴人所占用之面積僅有○．○○○○一四公頃（即○．一四平方公尺），
    是被上訴人因上訴人占用如附圖所示面積○．一四平方公尺之Ｅ–Ｆ–Ｆ１–Ｅ
    １–Ｅ連接位置所受之土地利用減少損害，充其量僅為區區數千元之價值而已；
    且系爭牆壁如予以拆除，被上訴人所得取回之土地寬度僅為六公分，其亦無從直
    接加以利用，則就被上訴人主張拆除系爭牆壁所得受之利益與上訴人因拆除系爭
    牆壁所需支出之拆除及修補費用之損害相較，客觀上顯不相當。揆諸前揭說明，
    被上訴人本於民法第七百六十七條規定訴請上訴人拆除如附圖所示面積○．一四
    平方公尺之Ｅ–Ｆ–Ｆ１–Ｅ１–Ｅ連接位置，於社會觀念上，已悖離所有權之
    目的，並超出其使用機能範圍，而屬權利濫用。是被上訴人訴請上訴人拆屋還地
    ，即非正當，不應准許。原審關於命上訴人應將坐落臺中市○○區○○段第二一
    四三地號土地上建物（即門牌號碼：臺中市○○路一三五之三三號房屋），如附
    圖所示Ｅ─Ｆ─Ｆ１─Ｅ１─Ｅ連接範圍部分，面積○．○○○○一四公頃之牆
    壁拆除，並將該部分土地返還被上訴人之判決，尚欠允洽，上訴論旨，執以指摘
    原判決此部分不當，求予廢棄改判，為有理由，爰由本院予以廢棄改判如主文第
    二項所示。
六、本件事證已臻明確，兩造其餘攻擊防禦方法及舉證，核與本件判決結果無影響，
    爰不逐一論述，附此敘明。
七、據上論結，本件上訴為有理由，依民事訴訟法第四百三十六條之一第三項、第四
    百五十條、第七十八條，判決如主文。
中　　　華　　　民　　　國　　九十一　　年　　　十　　　月　　 十八 　　日
                                    臺灣臺中地方法院民事第三庭
~B審判長法官　張瑞蘭
~B法　　　官　許石慶
~B法　　　官　林宗成
右為正本係照原本作成
附記二不得上訴。
中　　　華　　　民　　　國　　九十一　　年　　　十　　　月　　 十八 　　日
~B法院書記官
